臺灣高雄地方法院刑事判決　　　　　　　95年度訴字第4601號
公　訴　人　臺灣高雄地方法院檢察署檢察官
被　　　告　丙○○
指定辯護人　本院公設辯護人　乙○○
上列被告因貪污治罪條例案件，經檢察官提起公訴（95年度偵字
第28641號），本院判決如下：
    主  文
丙○○犯竊盜罪，處拘役參拾伍日，如易科罰金，以新台幣壹仟
元折算壹日。
    事  實
一、丙○○係高雄市政府公共汽車管理處（下稱公車處）小港調
    度站約僱服務員，自九十二年七月一日起負責該調度站公車
    投幣機開幣箱、倒幣、裝袋、彌封等之工作，與公車處為勞
    雇關係，屬不定期契約工；竟意圖為自己不法之所有，於民
    國九十五年七月三十一日及同年八月一日，接續利用其職務
    上機會，於開啟公車處約三十輛公車上投幣箱並將投幣箱內
    之硬幣或紙鈔倒入塑膠盤內時，將新臺幣（下同）三十元至
    五十元不等之硬幣，夾藏握入手中以躲避監視器之方式，竊
    取公有財物，總計竊取一千三百八十元，並將所竊取之一千
    三百八十元放於小布袋內，再藏放在車號XA-718號公車上。
    嗣於九十五年八月一日下午八時廿五分許，車號XA -718 號
    駕駛曾玉崑於車上發現公車處裝票幣專用錢袋一包，並交付
    予調度員蔡隆基處理，丙○○在旁聞見，自知東窗事發，即
    向蔡隆基坦承上情，且在有偵查職權之機關發覺前，主動向
    法務部調查局高雄市調查處自首，而接受裁判。
二、案經法務部調查局高雄市調查處移送臺灣高雄地方法院檢察
    署檢察官偵查起訴。
    理  由
甲、證據能力部分：
一、按被告以外之人於審判外之陳述，雖不符前四條之規定，而
    經當事人於審判程序同意作為證據，法院審酌該言詞陳述或
    書面陳述作成時之情況，認為適當者，亦得為證據。當事人
    、代理人或辯護人於法院調查證據時，知有第一百五十九條
    第一項不得為證據之情形，而未於言詞辯論終結前聲明異議
    ，視為有前項之同意刑事訴訟法第一百五十九條之五定有明
    文。
二、查本件被告犯罪事實之證據方法，詳如１、證人即站長文剛
    毅於法務部調查局雄高巿調查處之證述。２、證人調度員蔡
    隆基於法務部調查局雄高巿調查處之證述。３、司機曾玉崑
    於法務部調查局高雄巿調查處之證述。４、被告丙○○製作
    之報告。５、公車處小港調度站九十五年八月一日站務日誌
    。６、蔡隆基九十五年八月三日簽呈等。被告及辯護人均同
    意列入證據方法（見本院卷第十六、六三、六四頁），是本
    院審酌該言詞陳述或書面陳述作成時之情況，認為適當，自
    得採為證據能力，先行明。
三、至於證人張家銘於本院審理時具結詰問所為之供證，自有證
    據能力，自不待言。
乙、實體部分:
一、證人即公車處調管室小港站站長文剛毅於九十五年八月二十
    五日於高雄巿調查處供證稱：被告丙○○約於九十二年間進
    入本公車處調管室小港站擔任服務員，負責本站進站的的市
    營公車上投幣箱的開箱、倒箱及裝袋等工作，本站區的公車
    計有七十四輛，約於每日晚間六時三十分至七時許陸續進站
    ，公車進站後，被告丙○○就會向站務員（本站有三名站務
    員）拿取投幣箱內、外箱的鑰匙，逐一將陸續進站公車上的
    投幣箱外箱先行打開取下，帶到辦公室後，會同值班站務員
    並在監視器的監控下，將投幣箱內箱打開，將裡面的硬幣或
    紙鈔倒在辦公桌上的塑膠盤內，續以每一公車為一單位，將
    錢裝入一個小型布袋中，並以捆鈔紙條沾膠水予以綑綁密封
    並蓋其職章，之後再將前述全部小型布袋共同放置在大型麻
    布袋內，以塑膠繩綑綁，最後以捆鈔紙條沾膠水予以綑綁密
    封並蓋其職章。約於每晚12時左右本站最後一部公車進站完
    成前述裝袋作業後，被告丙○○再將前述大型布袋搬到本站
    金庫內放置，再以鋼片製造的封條將金庫大門鎖上，即完成
    其當天的工作，於九十五年八月一日晚上九時許，本站擔任
    站務員職務之蔡隆基（其職稱為「調度員」）打電話給伊，
    告訴伊本站公車司機曾玉崑服勤準備要駕駛其所配屬車牌號
    碼XA-718之公車時，發現車上有一包放置硬幣的小型布袋，
    經其清點該布袋內之硬幣總金額為一千三百八十元；伊認為
    事態嚴重，便指示站務員蔡隆基儘速清查及處理；約隔十分
    鐘後，伊主動打電話回站區，詢問站務員蔡隆基清查處理情
    形，當時蔡隆基即告訴伊本站服務員被告丙○○已向其承認
    該放置硬幣的小型布袋，係被告丙○○自公車投幣箱內所竊
    取之硬幣。隨後被告丙○○亦在電話中向伊承認其利用投幣
    箱的開箱、倒幣及裝袋職務之便，竊取投幣箱內之硬幣，表
    明願意並請求伊原諒；當時伊即指示丙○○翌日（八月二日
    ）上班時主動向伊報到以說明詳情，九十五年八月二日上午
    七時許，被告丙○○主動前來伊的辦公室，向伊承認其利用
    投幣箱的開箱、倒幣及裝袋職務之便，竊取投幣箱內之硬幣
    ，放置於小型布袋，藏匿於本站區車牌號碼XA-718之公車內
    。當時伊即要求被告丙○○寫下切結書說明實情並將其調離
    開箱工作，轉擔任本站洗車工作。之後伊即指示站務員蔡隆
    基將被告丙○○利用職務之便竊取投幣箱內硬幣之經過情形
    ，以簽陳正式簽報給伊，伊收到蔡隆基的簽陳並加註送考績
    會審議等擬辦意見後，即陳報伊的上級公車處調度管理室主
    任楊清發。被告丙○○告訴伊，他確實於九十五年七月三十
    一日晚上執行開箱、倒幣箱工作時，利用將投幣箱內的硬幣
    或紙鈔倒入塑膠盤的時候，偷偷抓數枚硬幣，但為防止被監
    視器錄到，他不會將竊取的硬幣放置於口袋，而是將硬幣握
    在手中繼續進行封袋及綁繩工作，直到作業完成後，再將硬
    幣拿到圍牆樹叢旁他預先放置的小型布袋內藏匿；翌日（八
    月一日）被告丙○○以同樣的方式繼續竊取投幣箱內的硬幣
    ，但當天他誤以為在辦公室外約十公尺處停放的公車（車牌
    號碼XA-7 18） 司機曾玉崑已下班休息，於是就將該小型布
    袋放在該部公車上藏匿，以便繼續將竊取的硬幣藏匿在該小
    型布袋上；但當天晚上八時三十分左右，該部車牌號碼XA-7
    18公車之配屬司機曾玉崑服勤準備要駕駛該部公車時，就發
    現他所藏匿放置硬幣的小型布袋，被告丙○○所竊取之金額
    應以蔡隆基簽陳所記清點金額為一千三百八十元才正確，因
    為當時蔡隆基清點時有會同被告丙○○；而被告丙○○報告
    所稱其所竊取金額為一千三百八十五元，應係其記憶有誤等
    語（見調查卷第三、四頁），明確證述被告丙○○有於上開
    時地竊取該公車處公車上投幣箱內之一千三八百八十元等情
    屬實。
二、證人即公車處小港站調度員蔡隆基於九十五年八月二十五日
    於高雄巿調查處供證：伊知悉小港站服務員丙○○涉嫌利用
    職務之便竊取公有財物之情事，因為伊是九十五年八月一日
    晚在辦公室當班時，經由駕駛員曾玉崑於約八時三十分向伊
    報告表示：他在八時廿五分前往停車場準備發最後一班車時
    ，一打開車門即發現於其當晚所駕駛之十二路公車（車牌XA
    -718）第一排座椅下發現乙包裝有硬幣的我們公車處公用錢
    布袋，覺得奇怪乃立即拿著該布袋至辦公室交給伊處理，當
    時伊與辦公室內幾名司機員看過該布袋後均認定係我們公車
    處所有，隨即將袋子打開，看到裡面裝的都是五元、十元與
    五十元硬幣，清點後共一三八０元，認為必須向站長稟明，
    故伊馬上走到辦公室外以電話向站長文剛毅報告前述狀況，
    之後當時也在辦公室負責收取並整理每部公車收班後投幣箱
    內鈔幣的服務員被告丙○○自己走到伊身邊輕聲向伊表明承
    認錢是他竊取的，希望伊不要向站長報告，否則他會丟掉工
    作，但伊認為這是職責問題必須公事公辦，恰好這時站長文
    剛毅也來電，伊於是要被告丙○○自己向站長說明認罪，被
    告丙○○在小港站職務事服務員，其工作內容是每天晚上將
    陸續收班回站之公車上投幣箱取下帶到設置有監視攝影機之
    辦公室內，並在伊座位前，然後循序將各投幣箱內硬幣及紙
    鈔到在桌上的塑膠盤內，再一一裝入小型布袋中，並以捆鈔
    紙條密封袋口，伊在每晚最後一班車入站完成收鈔工作，最
    後再將各個小型布袋一起放入大型布袋綑綁及密封袋口後放
    入金庫上鎖後，等隔天早上會計人員清點，被告丙○○只簡
    單跟伊說該等硬幣是他利用小型布袋收取收班公車投幣箱內
    鈔，幣機會，竊取硬幣私藏在該只被發現之布袋中，沒想到
    被司機發現而舉發，他可能是認為嫌疑最大，所以自行向伊
    表明竊取硬幣。至於他是如何利用職務之便竊取硬幣及詳細
    過程，被告丙○○並未告訴伊；伊處理的過程除前述從曾玉
    崑發現布袋告訴伊，伊清查得知有一三八０元硬幣恐係遭監
    守自盜及被告丙○○主動向伊表明是他竊取，以及電話向站
    長報告的之外，於在九十五年八月三日簽陳，確認現場被告
    丙○○竊取硬幣及處理過程書明陳報站長文剛毅轉呈報到處
    長黃肇崇裁示，（調管室小港站九十五年八月三日簽文影本
    乙紙）係伊於九十五年八月二日晚完稿之後，九十五年八月
    三日一早陳閱的無誤，且簽文中也確認被告丙○○竊取硬幣
    及處理過程書明等語（見調查卷第九、十頁）；亦明確證明
    被告被告丙○○於上開時地竊取公車上投幣箱內之一千三八
    百八十元等情無訛。。
三、證人即公車處司機曾玉崑於九十五年八月二十五日於高雄巿
    調查處供證：「（九十五年八月一日二十時廿五分，你是否
    在小港調度站輪派駕駛XA-718公車？開車時有無異狀？）XA
    -718公車算是我的責任車，我的習慣，下車時均會將車門關
    好，九十五年八月一日二十時二十五分我要上車準備出車時
    ，卻發現車門沒有關，我直覺就知道應該有人上過我這輛公
    車，但因為已到發車時間，我就沒想那麼多便發動引擎準備
    出車，倒車時，我頭向右後方轉時，發覺右邊第一個座位的
    下方有置放一包小布袋，我隨即將車子停下來拿起該小布袋
    ，發現裡面裝的是硬幣，我想在車上發現錢要交給站務員，
    我便下車將該袋硬幣交給本站站務員蔡隆基處理，並告訴蔡
    隆基這是在車上撿到的，之後我即出車了」、「（你是否瞭
    解該袋硬幣的來源為何？）我當時撿到時並沒有想那麼多，
    也不知道來源為何，直到我當晚二二時三十分以後我出車回
    來時，蔡隆基跟我講我撿到的該袋硬幣是本站所有，他已經
    電告站長文剛毅處理，經過隔日我公休，再隔一天我上班時
    ，站長文剛毅有問我撿到該袋硬幣的經過情形，並告訴我，
    當晚丙○○就向蔡隆基承認該袋的錢是他放的，我才知道是
    丙○○放到我的車上的，至於他用那種方式取得該袋錢，我
    就沒有過問，站長也沒有告訴我，而袋內裝有多少錢，是直
    到考績委員開考績會調我去問，我才知道裡面裝有新台幣一
    三００餘元，詳細數字忘記了」、「（你是否認識丙○○，
    他所負責之職務為何？）認識，他是本調度站專門負責開票
    箱的，通常上班時間我們出車回來在進調度站大門時，丙○
    ○即會上車將錢箱拿走，而下班或午休時間，我們會直接將
    公車停在停車場，事後他會直接到車上取下錢箱，他取得錢
    箱後就會到站務員前方的大桌子，在監視器的監控下，將錢
    箱內的金錢倒入藍色的籃子內再倒入小錢袋內，並封好在蓋
    章後放置金庫內，隔日由點幣中心派員收回」等語（見調查
    卷第九、十頁）；對於如何在其所駕駛之公車上，發現被告
    丙○○置放內裝有硬幣之小布袋，及如何交由證人蔡隆基處
    理等情，證述明確。
四、再被告丙○○如何於上開時地竊取公車處約三十輛公車上投
    幣箱之硬幣計一千三百八十元，如何為證人曾玉崑發現，如
    何坦承犯行事實，業據其於調查處、偵查中、本院時供承不
    諱（見調查卷第三、四頁、偵卷第六頁、本院卷第十五、六
    六頁），核與上開證人文剛毅、蔡隆基、曾玉崑所證述內容
    大致相符；並有被告親書「本人丙○○，為小港站開箱人員
    ，因家庭經濟因素貪心拿了公款一千三百八十五元（應係一
    千三百八十元之誤），放在曾玉崑的車上，而被曾玉崑發現
    ，交給站務，站務問錢那裡來的，．．．當時我向站務員承
    認錢是我拿的，當時錢也都一一的交回，過程，開一個箱子
    拿三十至五十元，放到外面的袋子裡，然而拿到曾玉崑的車
    子，卻被發現，當時我真後悔為何要心貪而做成大錯」之報
    告書、公車處小港調度站九十五年八月一日站務日誌、證人
    蔡隆基九十五年八月三日簽呈各一紙附卷可按（見調查卷第
    六、七、八、十六頁）。是審酌上開事證，本件事證已甚明
    確，被告丙○○有上開犯行，堪以認定。
五、核被告丙○○所為，係刑法第三百二十條第一項之竊盜罪，
    。其利用同一機會，竊取數輛公車上之硬幣，應係基於單一
    犯意為之，為接續犯，應論以單一一罪。
六、本件公訴人以被告丙○○係公務員，所竊取為公用財物，認
    其所為係犯貪污治罪條例第四條第一項第一款之竊取公有財
    物罪云云。按刑法關於公務員之規定，於九十四年二月二日
    修正公布，於九十五年七月一日施行，修正後刑法第十條第
    二項規定：「稱公務員者，謂下列人員：一、依法令服務於
    國家、地方自治團體所屬機關而具有法定職務權限，以及其
    他依法令從事於公共事務，而具有法定職務權限者。二、受
    國家、地方自治團體所屬機關依法委託，從事與委託機關權
    限有關之公共事務者」；貪污治罪條例第二條關於公務員之
    規定，配合上開刑法公務員規定之修正，於九十五年五月五
    日亦修正貪污治罪條例第二條關於公務員之規定，並自九十
    五年七月一日施行，原第二條關於公務員之規定：「依據法
    令從事公務之人員，犯本條例之罪者，依本條例處斷；其受
    公務機關委託承辦公務之人，犯本條例之罪者，亦同」，修
    正為：「公務員犯本條例之罪者，依本條例處斷」。被告丙
    ○○之行為，係在九十五年七月三十一日、同年月八月一日
    ，自應適用上開修正後貪污治罪條例第二條關於公務員之規
    定，即適用新刑法第十條第二項公務員定義。惟查：被告丙
    ○○僅係自九十二年七月一日起，至九十五年八月七日止，
    在高雄巿政府公車處擔任服務員，負責開幣箱、倒幣、裝袋
    與彌封等工作。而高雄巿公車處為巿營事業機構，屬交通運
    輸業，係適用勞動基準法，其與內部職工屬勞雇關係，公車
    處復有依據勞基法第七十條之規定訂定「職工工作規則」，
    以為規範職工之進用與退離。楊員係依公車處所訂之上開職
    工工作規則第四條「本處職工均需經甄審合格，方得依規定
    僱之」之規定，並經該處九十二年第二次甄審委員會審通過
    ，陳報本府交通局層轉巿府核准後，再依上開工作規則之規
    定程序，於九十二年七月一日進用為服務員一職。又楊員並
    非屬聘用人員聘用條例所聘用之定期聘用專用或技術人員，
    亦非屬依公務人員任用法第五條進用之公務人員，係屬不定
    期契約工，此有高雄巿政府九十六年一月十一日高巿府人四
    字第0960000390號函、高雄巿公共汽車管理處九十六年一月
    二十九日高車人乙字第0960000415號函、及檢附高雄巿公共
    汽車管理處組織自治條例、高雄巿公共車船管理處職工工作
    規則附卷可按（見本院卷第二三、三三、三四至五四頁）。
    是依上開規定，高雄巿公車處雖為國家或地方自治團體所屬
    機關，但被告丙○○既僅係公車處之服務員，並無法定職務
    權限，其從事者亦非與委託機關權限有關之公共事務，僅依
    民事勞基法之關係，屬僅係高雄巿政府所屬公車處機關僱用
    不定期契約工，擔任公車處服務員而已；準此，應非新刑法
    第十條第二項所規定之公務員。是公訴人起訴法條，容或有
    誤，然本件起訴社會基本事實相同，爰依法變更起訴法條。
    再被告丙○○所犯上開刑法第三百二十條第一項之罪名，業
    於本院審理時辯護人即以此為主張，並列為本件爭執之事項
    ，辯護人並認被告丙○○非屬上開刑法之公務員，被告丙○
    ○犯行僅構成刑法之普通竊盜為辯護等語（見本院卷第十五
    頁、十八、六七頁），是本件並無突襲審判之問題，亦併敘
    明。
七、又被告丙○○在未被偵查權之公務員或機關發覺前，主動向
    法務部調查局高雄市調查處表明犯行而自首，並坦承犯罪行
    為而接受裁判，業據證人即高雄市調查處調查員張家銘於本
    院審理具結證述屬實（見本院卷第六十二頁），且所竊取金
    額一千三百八十元，已由證人曾玉崑於車上發現後，交付予
    調度員蔡隆基處理，業經證人文剛毅、蔡隆基等人證述屬實
    ，如前所述，爰依刑法第六十二條前段之規定，減輕其刑。
八、審酌被告丙○○前無犯罪前科，有臺灣高等法院被告前案紀
    錄表可按，素行尚佳，因一時貪念致罹刑章，惟事後已坦承
    犯行，態度良好，竊取之金額不多等一切情狀，爰審量處如
    主所示之刑，並諭知易科罰金之折算標準，以資懲儆。
據上論結，應依刑事訴訟法第二百九十九條第一項前段、第三百
條、刑法第三百二十條第一項、第四十一條第一項前段、第六十
二條前段、刑法施行法第一條之一，判決如主文。
本案經檢察官甲○○到庭執行職務。
中　　華　　民　　國　　96　　年　　2 　　月　16　　　日
                  刑事第三庭    法　官 田  平  安
                                法　官 郭  瓊  徽
                                法　官 錢  衍  蓁
以上正本證明與原本無異。
如不服本判決，應於收受送達後10日內向本院提出上訴書狀。
中　　華　　民　　國　　96　　年　　2 　　月　16　　　日
　　　　　　　　　　　　　      書記官 莊  正  岳
附錄：本案論罪科刑法條全文
中華民國刑法第320條第1項
（普通竊盜罪、竊佔罪）
意圖為自己或第三人不法之所有，而竊取他人之動產者，為竊盜
罪，處 5 年以下有期徒刑、拘役或 5 百元以下罰金。
